臺北高等行政法院判決　　　　　　　　　　　　　　　　九十三年度簡字第三○號
　原　　　告　阿文傳播有限公司
　代　表　人　甲○○董事長）.
　被　　　告　臺北縣政府
　代　表　人　蘇貞昌（縣長）
　訴訟代理人　黃敬堯
右當事人間因食品衛生管理法事件，原告不服行政院衛生署中華民國九十二年十月一
日衛署訴字第○九二○○二八○五○號訴願決定，提起行政訴訟。本院判決如左：
　  主  文
原告之訴駁回。
訴訟費用由原告負擔。
　　事  實
一、事實概要：
    原告為販售「阿文蜂膠」於民國九十一年十月二十日零時至二時在燕聲廣播公司
    水果健康節目中宣稱「．．．含有十一種維生素、十九種礦物質對於清除體內髒
    東西、消除疲勞、增強體力幫助．．．容易感冒、拉肚子，鼻子常發炎、肝炎、
    肝硬化、尿酸過高、血糖過高，都可服用阿文蜂膠，其中含有維他命Ｋ，可以活
    化肝臟活化血液．．．服務電話：0000－000000」等涉及醫療效能詞句，為行政
    院衛生署中醫藥委員會查獲監錄函移花蓮縣衛生局調查後再函請被告所屬衛生局
    查處，經該局調查結果，原告坦承該產品為其公司所生產製造，且該廣告內容亦
    為該公司所製作，由原告播放，電話亦為是其公司與民眾互動所用。被告乃以原
    告違反食品衛生管理法第十九條第二項規定，爰依同法第三十二條第一項規定，
    於九十二年三月二十五日以北府衛食字第○九二○○○八八五六號行政處分書，
    處原告新台幣（下同）二十萬元罰鍰。原告不服，提起訴願，遭駁回。原告猶表
    不服，遂向本院提起行政訴訟。
二、兩造聲明：
　(一)原告聲明：訴願決定及原處分均撤銷。
　(二)被告聲明：駁回原告之訴。
三、兩造之爭點：原告是否違反食品衛生管理法第十九條第二項規定之適用？
　(一)原告主張之理由：
    1.該節目所播放的詳細廣告內容分為三部分：
      (1)蜂膠是一種蜜蜂的產物，第一，抗菌的能力，保持蜂巢內部的清潔。第二，
        使蜂巢更加堅固，無論風吹雨打，蜂巢不會腐爛、不會壞掉。四、五千年以
        前就有人將蜂膠塗抹在木材上面，使木材比較不會生蚊蟲、細菌，使建築物
        更加堅固。二、三百年前醫學發覺，人如果蚊蟲咬傷、皮膚過敏、外傷，用
        蜂膠來抹，可以消腫退紅。三四十年前醫學家、科學家、營養學家研究指出
        ，人類服用蜂膠對身體的幫助非常之多。
      (2)目前雖然工商業非常進步，但是所帶來的空氣污染、水質污染是越來越嚴重
        ，無形當中使我們吸進去、吃進去，很多有毒的東西。譬如農藥殘毒、化學
        品的殘毒、糖精、色素、重金屬、細菌、病菌。這麼多有毒的物質，在我們
        體內無法完全消化掉，一部分卡在器官，產生一些問題，像是盜汗、胸口鬱
        悶、喘不過氣、失眠、常作夢、手腳冰冷。累積較多的產生頭暈、頭痛、溢
        胃酸、胃脹氣、有時還會腹瀉、人容易疲勞、包括人的記憶力會減退。如果
        體內的細菌、毒素累積嚴重的，譬如循環系統毒素多的，會產生血液酸性化
        ，造成高血壓、心臟病、動脈硬化、生動脈瘤，這種人容易中風。消化系統
        毒素多，產生口臭、嘴發炎、牙周病，嚴重的產生胃炎、胃潰瘍、十二指腸
        潰瘍、肝炎、大腸炎。泌尿系統毒素多的，產生膀胱炎、尿道炎、慢性的腎
        臟炎，嚴重的尿酸高造成痛風、胰島素分泌不正常產生糖尿病、尿毒高，最
        後要洗腎，這全部是體內細菌、毒素所引起的。
      (3)阿文蜂膠是由巴西西南方所提煉，醫學界所公認第一品質，含有十一種維生
        素、十九種礦物質、二十四種元素氨基酸，對於清除體內的垃圾東西，減少
        疲勞、增強體力有很好的功效除外，對促進食慾、幫助消化、促進新陳代謝
        都有很好的效果，對病後及手術後的患者營養補給尚好的產品，譬如盜汗、
        喘不過氣、失眠、常作夢、手腳冰冷、經常感冒、拉肚子、鼻子長發炎、肝
        炎、肝硬化、尿酸過高、血糖過高，都可以服用阿文蜂膠。其中含有維生素
　　　　Ｋ，可以幫助活化肝臟、活化血液凝血蛋白質的功效。有註冊商標的阿文蜂
　　　　膠．．．。第一段述說蜂膠由來，第二段述說人體疾病的由來。第三段述說
　　　　產品，其廣告內容有監錄光碟為憑。
    2.原處分之理由為，按衛生署八十八年七月三十一日衛署食字第八八○三七七三
      五號公告「食品廣告標示詞句涉及虛偽、誇張或醫藥效能之認定表」，該表明
      載：「一、詞句涉及醫藥效能：（一）宣稱預防、改善、減輕、診斷或治療疾
      病或特定生理情形：例句：．．．改善過敏體質．．．治失眠、防止貧血、降
      血壓．．．調整內分泌．．．。（二）宣稱減輕或降低導致疾病有關之體內成
      分：例句：解肝毒、降肝脂、抑制血糖濃度上升。（三）宣稱產品對疾病及疾
      病症候群或症狀有效：例句．．．降肝火、防止口臭、改善喉嚨發炎．．．解
      毒。」
      原處分之理由完全為莫虛有：
      (1)、「阿文蜂膠」廣告中並無宣稱改善、預防、減輕、診斷或治療疾病或特定
          生理情形：例句：．．．改善過敏性體質．．．治失眠、防止貧血、降血
          壓．．．調整內分泌．．．。
      (2)、「阿文蜂膠」廣告中並無宣稱減輕或降低導致疾病有關之成分：例句．．
          ．解肝毒、降肝脂、抑制血糖濃度上升。
      (3)、「阿文蜂膠」廣告中並無宣稱產品對於疾病及疾病症候群或症狀有效：
           例句．．．降肝火、防止口臭、改善喉嚨發炎、．．．解毒。
    3.民國八十八年七月三十一日衛署食字第八八○三七七三五號公告「食品廣告標
      示詞句涉及虛偽、誇張或醫療效能認定表」分為三部分：一、詞句涉及醫療及
      效能。二、詞句未涉醫療效能但涉及虛偽誇張或易生誤解。三、詞句未涉醫療
      及誇大。」原告「阿文蜂膠」廣告所引述之功能，完全引述其第三部分「詞句
      未涉醫療及誇大」，然訴願審議委員會皆以第一及第二部分斷章取義，為違規
      理由，而駁回原告之訴願，自嫌遮斷，難令人干服。敬請判決如訴之聲明。
  (二)被告主張之理由：
　　1.本案原告以台北縣衛生局為被告提起訴訟，嗣於九十二年十二月二十二日聲請
　　　變更答辯人為被告，依行政訴訟法規定，答辯人不同意原告之變更。
    2.原告辯稱「節目內容第一段說明蜂膠由來，第二段述說人體疾病的由來，第三
      段述說產品，因此，廣播內容並未涉及醫療效能．．．」等詞，被告說明如下
      ：食品衛生管理法第十九條第二項規定：「食品不得為醫療效能之標示、宣傳
      傳或廣告」、第三十二條第一項規定：「違反第十九條第二項規定者，處新台
      幣二十萬元以上一百萬元以下罰鍰；一年內再次違反者，並得吊銷其營業或工
      廠登記證照；對其違規廣告，並得按次連續處罰至其停止刊播為止」。然違規
      食品廣告之認定，係以個案所欲傳達消費者訊息之整體表現，綜合研判後加以
      認定，其目的即在保護一般消費大眾食用安全。案內系爭違規食品廣告詳細完
      整內容：「二、三百年前醫學尚未發達，蚊蟲咬傷、皮膚過敏、外傷，用蜂膠
      來抹，可以消腫退紅．．．空氣、水質污染，無形當中有許多有毒物質，在體
      內無法全部消化，一部份卡在器官，產生惡性循環，像是盜汗、胸口鬱悶、喘
      不過氣、失眠、常作夢、手腳冰冷；假使體內產生體內產生一些黴菌毒素，產
      生頭暈、頭痛、腰骨酸、胃脹氣、有時還會腹瀉、人易疲勞、包括人的記憶力
      會減退，如果黴菌毒素嚴重，造成循環毒素，導致血液酸性化，產生各種病症
      ：高血壓、糖尿病、心臟病、動脈硬化，這種人易中風；消化毒素多：產口臭
      、口發炎，嚴重產生胃炎、胃潰瘍、十二指腸潰瘍、肝炎、大腸炎；泌尿系統
      毒素增加，膀胱炎、尿道炎、慢性腎臟發炎、嚴重的尿酸高造成痛風、胰島素
      分泌不正常產生糖尿病、尿酸高，最後要洗腎，這全部都是體內黴菌毒素引起
      的，阿文蜂膠世界第一品質，純天然．．．含有十一種維生素、十九種礦物質
      、二十四種元素胺基酸，對於清除體內的髒東西、消除疲勞、增強體力有幫助
      、促進新陳代謝、對於病後、手術後、冒冷汗、氣喘不適、脖子僵硬失眠、愛
      作夢，手腳冰、容易感冒、拉肚子、鼻子常發炎、肝炎、肝硬化、尿酸過高、
      血糖過高，都可服用阿文蜂膠，其中含有維他命Ｋ，可以活化肝臟血液」；被
      告判定原告所欲傳達消費者訊息之整體表現為：「阿文蜂膠食品，可消化體內
      有毒物質，進而預防盜汗、胸口鬱悶、喘不過氣、失眠、常作夢、手腳冰冷、
      頭暈、頭痛、腰骨酸、胃脹氣、腹瀉、疲勞、記憶力減退、血液酸性化、高血
      壓、糖尿病、心臟病、動脈硬化、中風、口臭、口發炎、胃炎、胃潰瘍、十二
      指腸潰」，易誤導消費者以為食用該產品可以預防或改善其所述之症狀及疾病
      ，故被告以核有違反食品衛生管理法第十九條第二項之規定，爰依同法第三十
      二條第一項之規定，處原告新台幣貳拾萬元之行政罰鍰，此有行政院衛生署中
      醫藥委員會監錄光碟為憑，其違規事實已臻明確，然原告卻辯稱絕非涉及醫療
      效能之言論顯為巧辯規避之詞，實不足採信。
    3.行政院衛生署八十八年七月三十一日衛署食字第八八０三七七三五號公告「食
      品廣告標示詞句涉及虛偽、誇張或醫療效能之認定表」總說明第四點中敘明「
      各級衛生機關對於可能涉嫌違規之產品，應視個案所傳達消費者訊息之整體表
      現，包括文字敘述、產品品名、圖案、符號等，綜合研判，切勿咬文嚼字，以
      達毋枉毋縱之管理目標」，又食品廣告規範之意義，其目的及在保護一般消費
      大眾之食用安全，維護國民健康，此為增進公共利益所必要，對食品廣告內容
      判斷有無不實、誇張或易生誤解之情形，係以一般消費大眾施以普通注意力為
      準，倘其內容以特別顯著方式為之者，其是否不實、誇張或易生誤解之事，得
      就該特別顯著之主要部分單獨加以觀察而判定（行政院公平交易委員會處理虛
      偽不實或引人錯誤之表示或表徵原則第七點參照），故被告對案內系爭違規食
      品廣告之違規事實認定，有行政院衛生署中醫藥委員會之監錄光碟及被告九十
      二年三月十三日訪談紀錄為憑，其違規事實已臻明確，然原告卻辯稱「廣告內
      容並未違反規定，完全屬於合法廣告」等言論，顯為規避、推諉責任之詞，是
      其主張，不足採信，且被告考量案內系爭違規食品廣告為首次違反規定，處原
      告該法條規定最低罰鍰新台幣二十萬元處分，所有行政程序皆依法行政，且遵
      循公正、公開民主之程序，並無違誤，核無不合。
    4.綜觀上述所述理由，原告違反食品衛生管理法之事證足以認定，依首揭法條所
　　　為處分，核無不合，狀請准予被告答辯聲明之判決，以維法紀，增進國民健康
　　　。
    理  由
一、本件原告原固以台北縣衛生局為被告，惟經本院裁定應補正為台北縣政府，從而
    原告所補正被告為台北縣政府，係屬合法而為之，被告抗辯不同意原告補正台北
    縣政府為被告似有誤會，合先敘明。
二、按「食品不得為醫療效能之標示、宣傳或廣告。」、「違反第十九條第一項．．
    ．，違反同條第二項規定者，處新台幣二十萬元以上一百萬元以下罰鍰．．．。
    」分別為食品衛生管理法第十九條第二項及第三十二條第一項前段所明定。又八
    十八年七月三十一日衛署食字第八八○三七七三五號公告「食品廣告標示詞句涉
    及虛偽、誇張或醫藥效能之認定表」，該表明載：「一、詞句涉及醫藥效能：
    （一）宣稱預防、改善、減輕、診斷或治療疾病或特定生理情形：例句：．．．
    改善過敏體質．．．治失眠、防止貧血、降血壓．．．調整內分泌．．．。（二
    ）宣稱減輕或降低導致疾病有關之體內成分：例句：解肝毒、降肝脂、抑制血糖
    濃度上升。（三）宣稱產品對疾病及疾病症候群或症狀有效：例句．．．降肝火
    、防止口臭、改善喉嚨發炎．．．解毒。又該公告總說明第四點中敘明「各級衛
    生機關對於可能涉嫌違規之產品，應視個案所傳達消費者訊息之整體表現，包括
    文字敘述、產品品名、圖案、符號等，綜合研判，切勿咬文嚼字，以達毋枉毋縱
    之管理目標」，再食品廣告規範之意義，其目的及在保護一般消費大眾之食用安
    全，維護國民健康，此為增進公共利益所必要，對食品廣告內容判斷有無不實、
    誇張或易生誤解之情形，係以一般消費大眾施以普通注意力為準，倘其內容以特
    別顯著方式為之者，其是否不實、誇張或易生誤解之事，得就該特別顯著之主要
    部分單獨加以觀察而判定，行政院公平交易委員會處理公平交易法第二十一條件
    原則中就虛偽不實或引人錯誤之表示或表徵原則第七點(三)可資參照。
三、查原告為販售「阿文蜂膠」在燕聲廣播公司水果健康節目中宣稱「．．．含有十
    一種維生素、十九種礦物質對於清除體內髒東西、消除疲勞、增強體力幫助．．
    ．容易感冒、拉肚子，鼻子常發炎、肝炎、肝硬化、尿酸過高、血糖過高，都可
    服用阿文蜂膠，其中含有維他命Ｋ，可以活化肝臟活化血液．．．‧服務電話：
    0000－000000」等涉及醫療效能詞句，為行政院衛生署中醫藥委員會查獲監錄函
    移花蓮縣衛生局調查後再函請被告所屬衛生局查處，經該局調查結果，原告坦認
    該產品為其公司所生產製造，且該廣告內容亦為該公司所製作，由原告播放，電
    話亦為是其公司與民眾互動所用。被告乃以原告違反食品衛生管理法第十九條第
    二項規定，爰依同法第三十二條第一項規定，處原告二十萬元罰鍰。原告不服，
    主張「阿文蜂膠」廣告中分三段敘述，第一段述說蜂膠由來，第二段述說人體疾
    病的由來。第三段述說產品，其廣告並無宣稱改善、預防、減輕、診斷或治療疾
    病或特定生理情形：例句：．．．改善過敏性體質．．．治失眠、防止貧血、降
    血壓．．．調整內分泌．．．。亦無宣稱減輕或降低導致疾病有關之成分：例句
    ．．．解肝毒、降肝脂、抑制血糖濃度上升。且無宣稱產品對於疾病及疾病症候
    群或症狀有效：例句．．．降肝火、防止口臭、改善喉嚨發炎、．．．解毒。原
    處分予以處罰，顯有不當。
四、惟查本案原告為販售其所產製之「阿文蜂膠」食品，於九十一年十月二十日零時
    至二時在燕聲廣播公司水果健康節目中先則宣稱蜂膠有抗菌的能力‥‥‥將蜂膠
    塗抹在木材上面，使木材比較不會生蚊蟲、細菌‥‥二、三百年前醫學發覺，人
    如果蚊蟲咬傷、皮膚過敏、外傷，用蜂膠來抹，可以消腫退紅。三、四十年前醫
    學家、科學家、營養學家研究指出，人類服用蜂膠對身體的幫助非常之多。再則
    表示目前空氣污染、水質污染是越來越嚴重，無形當中使我們吸進去、吃進去，
    很多有毒的東西‥‥‥在我們體內無法完全消化掉，一部分卡在器官，產生一些
    問題，像是盜汗、胸口鬱悶、喘不過氣、失眠、常作夢、手腳冰冷。累積較多的
    產生頭暈、頭痛、溢胃酸、胃脹氣、有時還會腹瀉、人容易疲勞、包括人的記憶
    力會減退。如果體內的細菌、毒素累積嚴重的，譬如循環系統毒素多的，會產生
    血液酸性化，造成高血壓、心臟病、動脈硬化、生動脈瘤，這種人容易中風。消
    化系統毒素多，產生口臭、嘴發炎、牙周病，嚴重的產生胃炎、胃潰瘍、十二指
    腸潰瘍、肝炎、大腸炎。泌尿系統毒素多的，產生膀胱炎、尿道炎、慢性的腎臟
    炎，嚴重的尿酸高造成痛風、胰島素分泌不正常產生糖尿病、尿毒高最後要洗腎
    ，這全部是體內細菌、毒素所引起的。顯見原告上述陳述，已使消費者產生使用
    蜂膠對身體有益，而現今環境污染已危及民眾之身體健康甚鉅，而原告復接著敘
    述「阿文蜂膠．．．含有十一種維生素、十九種礦物質對於清除體內髒東西、消
    除疲勞、增強體力有幫助．．．容易感冒、拉肚子，鼻子常發炎、肝炎、肝硬化
    、尿酸過高、血糖過高，都可服用阿文蜂膠，其中含有維他命Ｋ，可以活化肝臟
    活化血液．．．」等廣告言詞，此有電台廣告監錄紀綠表附卷可參，且為原告所
    不爭執，從而依前揭規定，其整體表現已在彰顯食用「阿文蜂膠」食品可以預防
    或改善前揭所述之症狀及疾病，原告所辯，「減少疲勞、增強體力、促進新陳代
    謝、促進食慾、幫助消化」，皆為「詞句未涉療效及誇大」可用之言詞，其中所
    述「鼻子常發炎、肝炎、肝硬化、尿酸過高、血糖過高，都可服用阿文蜂膠」，
    其述說患有以上症狀的人皆可服用阿文蜂膠，並沒有引述阿文蜂膠可以治療上述
    之疾病，因此亦未涉及醫療效能；又「其中含有維他命Ｋ，經過醫學證實，維他
    命Ｋ可以幫助活化肝臟，幫助活化血液凝血蛋白質的作用」此句言詞乃是依「一
    般營養素可敘述之生理功能例句」，此亦未涉及醫療效能云云，核不足採。
五、本案原告於九十二年三月十三日接受被告所屬衛生局人員訪談時，業已坦承「阿
    文蜂膠」為該公司所生產製造，且其廣告內容亦為該公司所製作，由原告播放，
    電話亦是其公司的，與民眾互動用。此有經原告簽名蓋章之被告所屬衛生局食品
    衛生課訪談紀錄表附卷可稽，原告違規事實，足可認定。
六、綜上所述，原處分與前揭規定，對原告處以裁罰，並無不合，訴願決定，予以維
    持，亦屬妥適。原告徒執前詞，聲請撤銷，為無理由，應予駁回。
據上論結，本件原告之訴為無理由，爰依行政訴訟法第三百三十六條、第一百九十五
條第一項、第九十八條第三項前段，判決如主文。
中　　華　　民　　國　　九十三　　　年　　　五　　　　月　　　五　　　日
                 臺 北 高 等 行 政 法 院   第 七 庭
                                           法  官  鄭小康
右為正本係照原本作成。
本件以訴訟事件所涉及之法律見解具有原則性者為限，始得於本判決送達後二十日內
向本院提出上訴狀並表明上訴理由，如已於本判決宣示後送達前提起上訴者，應於判
決送達後二十日內補具上訴理由書（均須按他造人數附繕本），且經最高行政法院許
可後方得上訴。
中　　華　　民　　國　　九十三　　　年　　　五　　　　月　　　七　　　日
　　　　　　　　　　　　　　　　　　　　　書記官　黃倩鈺
